【裁判字號】    98,訴緝,65
【裁判日期】    980313
【裁判案由】    妨害兵役
【裁判全文】
臺灣板橋地方法院刑事判決              98年度訴緝字第65號
公  訴  人  臺灣板橋地方法院檢察署檢察官
被      告  甲○○
上列被告因妨害兵役案件，經檢察官提起公訴（86年度偵字第
5139號），本院判決如下：
    主  文
本件免訴。
    理  由
一、公訴意旨略謂：被告甲○○明知其為役齡男子，竟意圖避免
    徵兵處理，自原住居之臺北縣三重市○○街39號4 樓遷移時
    ，無故不申報，致臺北縣三重市公所民國（下同）85年5 月
    28日通知其應於同年6 月3 日，前往該所兵役課辦理徵兵處
    理之通知書無法送達，因而未能辦理身家調查，被告所為涉
    犯妨害兵役治罪條例第3 條第5 款之罪嫌云云。
二、經查：
(一)、按案件時效已完成者，應諭知免訴之判決，且得不經言詞辯
    論為之，刑事訴訟法第302 條第2 款、第307 條分別定有明
    文。又被告於行為後，刑法業於94年2 月2 日修正公布，並
    自95年7 月1 日起施行，其中與本案有關之刑法第2 條、第
    80條、第81條與第83條，均有所修正。而按行為後法律有變
    更者，適用行為時之法律；但行為後之法律有利於行為人者
    ，適用最有利於行為人之法律，現行刑法第2 條第1 項即有
    明定。此條規定乃與刑法第1 條罪刑法定主義契合，以貫徹
    法律禁止溯及既往原則，係規範行為後法律變更所生新舊法
    律比較適用之準據法，是刑法第2 條本身雖經修正，但刑法
    第2 條既屬適用法律之準據法，本身並無比較新舊法之問題
    ，應一律適用裁判時即現行刑法第2 條規定，以定其適用之
    刑罰法律。
(二)、其次，修正前、後之刑法第80條第1 項關於追訴權時效期間
    之規定，兩者有所不同，觀諸修正後該條項規定：「追訴權
    ，因下列期間內未起訴而消滅：一、犯最重本刑為死刑、無
    期徒刑或10年以上有期徒刑之罪者，30年。二、犯最重本刑
    為3 年以上10年未滿有期徒刑之罪者，20年。三、犯最重本
    刑為1 年以上3 年未滿有期徒刑之罪者，10年。四、犯最重
    本刑為1 年未滿有期徒刑、拘役或罰金之罪者，5 年。」；
    修正前則為：「追訴權，因左列期間內不行使而消滅：一、
    死刑、無期徒刑或10年以上有期徒刑者，20年。二、3 年以
    上10年未滿有期徒刑者，10年。三、1 年以上3 年未滿有期
    徒刑者，5 年。四、1 年未滿有期徒刑者，3 年。五、拘役
    或罰金者，1 年。」，可知修正後刑法第80條第1 項所定追
    訴權時效之期間較長，意即行為人因有刑事犯罪須受訴追之
    期限較久，自屬不利於行為人。茲比較修正前、後刑法第80
    條第1 項結果，應以修正前規定為有利於行為人。
(三)、再，依修正前刑法第83條及司法院29年院字第1963號解釋意
    旨，被告於審判中因逃匿經通緝後，審判程序不能繼續者，
    其追訴權時效自通緝時起，停止進行，至停止時間達於修正
    前刑法第80條第1 項各款所定期間4 分之1 後，停止原因始
    消滅，時效繼續進行，其時效之停止，自停止原因消滅之日
    起，與停止前已經過之期間，一併計算；且於檢察官開始偵
    查時起至提起公訴，以及起訴後至通緝前之審理中，其追訴
    權均無不行使之情形，亦不生時效進行之問題（司法院大法
    官釋字第138 號解釋、最高法院82年度第10次刑事庭決議意
    旨參照）；至修正後規定，除參酌前揭解釋暨決議本旨，明
    定追訴權時效之停止與停止原因視為消滅之事由外，至時效
    停止原因消滅後，應一併計算停止原因發生前及消滅後經過
    期間之規定，則與修正前同條項所定者相同。第以，修正前
    刑法第81條有關修正前刑法第80條第1 項各款追訴權時效期
    間計算標準之規定，亦有因修正後刑法第80條增列「犯最重
    本刑」之文字，而於95年7 月1 日併予修正刪除。徵諸現行
    刑法第2 條第1 項之「從舊、從輕」原則，本件關於追訴權
    時效之認定，應適用有利於行為人之修正前刑法第80條第1
    項規定，且依「擇用整體性原則」（最高法院27年上字第26
    15號判例參照），就追訴權時效之停止進行，以及其期間、
    計算等判斷，自應整體適用修正前刑法第81條、第83條之規
    定。
(四)、查被告甲○○被訴其為意圖避免徵兵處理，有居住處所遷移
    ，無故不申報，致使臺北縣三重市公所85年5 月28日通知其
    應於85年6 月3 日，前往該所兵役課辦理徵兵處理之通知書
    無法送達，而未能辦理身家調查，有涉犯妨害兵役治罪條例
    第3 條第5 款之罪嫌【本院按：妨害兵役治罪條例雖有於91
    年6 月26日、95年5 月30日先後2 次修正，然本案被告經提
    起公訴，其所犯法條之構成要件、法定本刑等實質罪罰事項
    ，則均未修正變更，附此敘明】，依上所述，足悉被告犯罪
    行為終了之日為85年6 月3 日。全案復經臺北縣政府兵役局
    於86年2 月21日移送臺灣板橋地方法院檢察署偵辦，為該署
    檢察官於86年2 月24日開始偵查（見該署86年度偵字第5139
    號卷第1 頁收文戳），嗣提起公訴，86年4 月22日繫屬於本
    院以86年度訴字第1150號案件審理（見本院86年度訴字第11
    50號卷第1 頁收狀戳）。惟被告甲○○因逃匿，經本院於86
    年5 月26日發布通緝，致審判之程序不能繼續，追訴權時效
    因而停止進行。至被告被訴涉犯妨害兵役治罪條例第3 條第
    5 款之罪，其法定本刑為5 年以下有期徒刑，依修正前刑法
    第80條第1 項規定，追訴權時效期間為10年，又追訴權時效
    停止原因繼續存在之期間達於上開時效期間4 分之1 （即2
    年6 月）者，停止原因視為消滅。復據前揭論述意旨，檢察
    官開始實施偵查之86年2 月24日起，至本院86年5 月26日發
    布通緝日之期間，追訴權時效不能進行（共計為3 月1 日）
    。是以，經計算上述各期間結果，被告如上犯行，其追訴權
    之時效業已完成，依照首開說明，爰不經言詞辯論，逕為諭
    知免訴之判決。
據上論斷，應依刑事訴訟法第302 條第2 款、第307 條，判決如
主文。
中    華    民    國    98    年    3     月    13    日
                  刑事第4 庭審判長法  官  潘長生
                                  法  官  謝梨敏
                                  法  官  黎錦福
上列正本證明與原本無異。
如不服本判決，應於判決送達後10日內敘明上訴理由，向本院提
出上訴狀（須附繕本）。
                                  書記官  蔡麗春
中    華    民    國    98    年    3     月    13    日


司法院資訊處製作；財團法人民間司法改革基金會備份。
